臺灣高等法院臺南分院刑事判決　　　100年度交上易字第643號
上　訴　人　臺灣雲林地方法院檢察署檢察官
被　　　告　張眛
上列上訴人因被告過失傷害案件，不服臺灣雲林地方法院100年
度交易字第134號中華民國100年9月20日第一審判決（起訴案號
：臺灣雲林地方法院檢察署100年度調偵字第179號），提起上訴
，本院判決如下：
    主  文
上訴駁回。
    理  由
一、公訴意旨略以：張眛於民國99年01月03日上午，駕駛車牌號
    碼BK-4202號自用小貨車，沿雲林縣西螺鎮○○路由南往北
    方向行駛，嗣於同日上午10時50分許，行經西興路與東南路
    交岔路口時，原應注意車輛行經交岔路口時，應減速慢行，
    作隨時停車之準備，並應注意車前狀況，而依當時天候晴、
    日間自然光線、柏油路面乾燥、無缺陷、無障礙物，視距良
    好，並無不能注意之情事，竟疏未注意及此，因認其行車方
    向之號誌為綠燈，而未注意左右來車及減速慢行，即貿然通
    過該路口。適有被害人程慶德騎乘車牌號碼DUR-818號機車
    ，沿東南路由西往東方向行駛，亦行經該路口，兩車因而發
    生碰撞，被害人人車倒地後，受有嚴重性頭部外傷併顱內出
    血、腦挫傷、失語症及右側偏癱等重傷害。因認張眛涉犯刑
    法第284條第1項後段之過失致人受重傷害罪嫌。
二、按犯罪事實應依證據認定之，無證據不得認定犯罪事實；不
    能證明被告犯罪者，應諭知無罪之判決，刑事訴訟法第154
    條第2項、第301條第1項分別定有明文。又犯罪事實之認定
    ，應憑證據，如未能發現相當證據，或證據不足以證明，自
    不能以推測或擬制之方法，以為裁判基礎；而認定犯罪事實
    所憑之證據，無論其為直接或間接證據，在訴訟上之證明均
    須於通常一般之人均不致有所懷疑而得確信其為真實之程度
    ，始得據為有罪之認定，倘其證明尚未達到此一程度而有合
    理之懷疑存在，以致無從形成對被告不利之確信時，依據罪
    疑利益歸於被告之法則，即應儘先為有利被告之判斷，不得
    徒憑主觀上之臆測遽行排除有利於被告之可能（最高法院76
    年臺上字第4986號判例意旨參照）。又檢察官就被告犯罪事
    實，應負舉證責任，並指出證明之方法，同法第161條第1項
    亦有明文；刑事妥速審判法第6條亦明定：「檢察官對於起
    訴之犯罪事實，應負提出證據及說服之實質舉證責任。倘其
    所提出之證據，不足為被告有罪之積極證明，或其指出證明
    之方法，無法說服法院形成被告有罪之心證者，應貫徹無罪
    推定原則。」是刑事訴訟已改採改良式當事人進行主義，檢
    察官應負實質之舉證責任，如其所舉證據，不足以說服法院
    形成被告有罪之確信心證，基於無罪推定原則，法院應諭知
    被告無罪之判決。
三、公訴人認被告張眛（下稱被告）涉犯上開過失致人受重傷害
    罪嫌，無非係以：(一)被告於警詢及偵查中之供述；(二)代行告
    訴人廖金英於警詢及偵查中之指訴；(三)道路交通事故現場圖
    、調查報告表(一)、(二)；(四)被害人之財團法人彰化基督教醫院
    雲林分院診斷證明書；(五)現場照片10張等為其主要論據。而
    訊之被告固坦承於99年01月03日上午，駕駛車牌號碼BK-420
    2號自用小貨車，沿雲林縣西螺鎮○○路由南往北方向行駛
    ，於同日上午10時50分許，行經西興路與東南路之交岔路口
    時，適被害人騎乘車牌號碼DUR-818號機車，沿東南路由西
    往東方向行駛，亦行經該路口，兩車因而發生碰撞，被害人
    人車倒地後，受有嚴重性頭部外傷併顱內出血、腦挫傷、失
    語症及右側偏癱等重傷害等事實，惟堅決否認有公訴人所指
    之過失致人受重傷害犯行，辯稱：當時我看到綠燈就直接開
    過去，過了十字路口中央時，被害人才過來，雙方速度不太
    快，被害人是因為跌倒沒有戴安全帽才傷到腦部，我並沒有
    違規等語。
四、經查：
  (一)被告於99年01月03日上午，駕駛車牌號碼BK-4202號自用小
    貨車，沿雲林縣西螺鎮○○路由南往北方向行駛，嗣於同日
    上午10時50分許，行經西興路與東南路交岔路口時，當時天
    候晴、日間有自然光線、柏油路面乾燥、無缺陷、無障礙物
    ，視距良好，適有被害人騎乘車牌號碼DUR-818號機車，沿
    東南路由西往東方向行駛，亦行經該路口，兩車因而發生碰
    撞，被害人人車倒地後，受有嚴重性頭部外傷併顱內出血、
    腦挫傷、失語症及右側偏癱等重傷害等事實，業經被告坦承
    在卷（見臺灣雲林地方法院檢察署99年度偵字第3093號偵查
    卷宗《下稱偵查卷》第6頁至第8頁、第57頁至第58頁），復
    有代行告訴人於警詢之指訴（見偵查卷第4頁至第5頁），並
    有道路交通事故現場圖、調查報告表(一)及(二)、現場照片10張
    、被害人之財團法人彰化基督教醫院雲林分院診斷證明書（
    見偵查卷第9頁至第18頁、第39頁）等在卷可稽，此部分事
    實自堪認定。本件所應審究者，厥為被告對於本件車禍之發
    生，是否有公訴意旨所指「行經交岔路口疏未減速慢行並作
    隨時停車之準備」或「駕車未注意車前狀況、左右來車」等
    肇事因素？或其他應注意、能注意而疏未注意之過失情形？
    及本件有無交通信賴原則之適用問題？
  (二)被告是否有「行經交岔路口疏未減速慢行並作隨時停車之準
    備」之肇事因素？
    按汽車行駛至交岔路口，其行進、轉彎，應遵守燈光號誌或
    交通指揮人員之指揮，遇有交通指揮人員指揮與燈光號誌並
    用時，以交通指揮人員之指揮為準，道路交通安全規則第10
    2條第1項第1款定有明文；又在無其他標誌、標線禁制或指
    示下，圓形綠燈表示准許車輛直行或左、右轉，道路交通標
    誌標線號誌設置規則第206條第1項第1款第1目亦有明文。是
    駕駛人駕駛汽車行駛至交岔路口，見其行向為圓形綠燈之號
    誌，除另有交通指揮人員之指揮外，依其綠燈之燈光號誌指
    示，自可直行或左、右轉。本件被告自警詢、檢察官偵訊迄
    至法院審理時就本件車禍均供稱：車禍當時我欲直行，我方
    向為綠燈，對方為紅燈等語（見偵查卷第7頁、第58頁；原
    審卷第16頁正面、第51頁正面；本院卷第32頁背面、第36頁
    背面），公訴人亦未舉證證明被告有闖越紅燈或黃燈之違反
    行車管制號誌行為，則依罪疑唯有利於被告原則，應認被告
    所述其行向之號誌為綠燈一情，堪可採信。而公訴意旨雖指
    被告有「行經交岔路口疏未減速慢行並作隨時停車之準備」
    之肇事因素，公訴檢察官並指係以道路交通安全規則第94條
    第3項規定為其依據（見原審卷第48頁正面），然道路交通
    安全規則第102條第1項已就汽車行駛至交岔路口之行進、轉
    彎有所明文規定，該規則第94條第3項亦未明文規定車輛行
    經有號誌管制之交岔路口必須減速慢行，作隨時停車之準備
    ，是公訴人以該規則第94條第3項規定作為被告駕車行經具
    交通管制號誌之交岔路口須減速慢行，作隨時停車準備之義
    務依據，顯然已不當擴大被告之注意義務，難認可採；又依
    道路交通安全規則第93條第1項第2款規定，僅於駕車「行經
    設有彎道、坡路、狹路、狹橋、隧道、學校、醫院標誌之路
    段、道路施工路段、泥濘或積水道路、無號誌之交岔路口及
    其他人車擁擠處所，或因雨霧致視線不清或道路發生臨時障
    礙」時，始應減速慢行，作隨時停車之準備。本件車禍發生
    處乃行車管制號誌正常運作之交岔路口，並無交通指揮人員
    指揮，有道路交通事故調查報告表(一)在卷可憑（見偵查卷第
    10頁正面），且依被告於偵查中所述：我是遠遠看到綠燈，
    直接通過路口等語（見偵查卷第58頁），則被告駕駛汽車行
    至該交岔路口，其行向既為綠燈，依上開說明，自得依綠燈
    之指示而直行或右轉、左轉，且當時該路段道路亦無上開道
    路交通安全規則第93條第1項第2款所指應減速慢行，作隨時
    停車之準備，或其他相關交通規定應減速慢行之情形，是被
    告行至該交岔路口，自難認有減速慢行並作隨時停車準備之
    義務。公訴意旨指被告於本件車禍有「行經交岔路口疏未減
    速慢行並作隨時停車之準備」之肇事因素，自乏依據，難認
    可採。
  (三)被告是否有「疏未注意車前狀況、左右來車」之肇事因素？
    公訴意旨另雖援引道路交通安全規則第94條第3項規定，指
    稱：被告未注意車前狀況及左右來車云云。然是否注意車前
    狀況，應依車禍當時之客觀事證判斷。觀諸卷附道路交通事
    故現場圖，車禍現場於被告車輛通過路口後3.1、4.2公尺處
    留有其車輛後輪之煞車痕（圖上載為輪擦痕）4.1公尺、3.0
    公尺，距離路口約8公尺處則留有被害人機車之刮地痕4.0公
    尺，但無被害人機車之煞車痕跡，被告所駕車輛停於交岔路
    口過後之西興路上，車頭向右側偏，被害人機車亦停於被告
    車輛旁左側之西興路上，足見車禍發生地點是在被告行駛之
    車道上。又依上開道路交通事故現場圖及卷附道路交通事故
    調查報告表(二)所載，被害人機車之撞擊位置在右前車頭，被
    告車輛之撞擊位置在左前車門；另依現場照片所示，被害人
    機車之前方擋泥板、前輪右側有擦痕，被告車輛則無明顯擦
    撞痕跡；復參酌被告於警詢中供述：我沿西興路南往北直行
    綠燈過東南路，而對方則沿東南路西向東過來，我不知他的
    行向要如何走，但就從我左手邊過來而撞上我左前車門的地
    方而摔倒；我車左前車門與對方機車前車頭撞擊，雙方車輛
    沒什麼損壞；（要撞到前你有無發現對方？）我要過路口，
    沒有看到對方，但要撞到前有看到對方從我左手邊過來，我
    有踩煞車及向右閃；（你要過路口時沒有發現對方，但要過
    路口後呢？）我過路口後有看前方路況，我看到對方從我左
    手邊過來，我立即踩煞車等語（見偵查卷第7頁、第8頁）；
    於檢察官偵訊時供稱：（何時發現程慶德的車？）我看到程
    慶德的機車馬上踩煞車，但他就已經撞上我了等語（見偵查
    卷第58頁）；於原審審理時亦供稱：我看到綠燈就直接開過
    去，怎麼過了十字路口中央時，被害人才過來…；（車禍發
    生當時你的車速約是多少？）40多，我在南邊有看到車速限
    制是50，…我老人家開車也不會太快，（到底何時看到對方
    的機車？）看到踩煞車時，對方就已經過來了，（你看到對
    方的機車是在路口什麼地方看到的？）要撞到了；（你已經
    在路口？）我已經過了路口中心點，踩煞車又跑了幾尺等語
    （原審卷第16頁正面、第50頁背面、第51頁正面），核與現
    場跡證並無不合，顯見車禍事故發生時，被告於其車道上行
    駛，見及被害人之機車由左側駛來，即行煞車，以致被告車
    輛左前車門附近與被害人機車右前車頭輕微擦撞，被告車輛
    後輪於地面留下煞車痕各4.1公尺、3.0公尺，被害人則無煞
    車動作，因而僅留有機車倒地之刮地痕跡。又依上開現場跡
    證（被告車輛及被害人機車之刮地痕均在被告通過路口後數
    公尺產生）及被告車輛與被害人機車碰撞位置（被告車輛左
    前車門附近與被害人機車右前車頭擦撞）以觀，堪認被告原
    正常行駛於西興路上，於進入交岔路口中心以後，突見及被
    害人騎乘機車自左方駛來，隨即踩煞車，但仍無法阻止車禍
    事故發生，其駕駛行為並無違規、不當，被告應已盡其注意
    車前狀況之義務。公訴意旨指：被告疏未注意車前狀況、左
    右來車云云，亦非可採。
  (四)又汽車行駛時，駕駛人應注意車前狀況，並隨時採取必要之
    安全措施，道路交通安全規則第94條第3 項固定有明文。被
    告為汽車駕駛人，於上揭時地駕車行經上開交岔路口時，亦
    應遵守道路交通安全規則規定，注意車前狀況，並隨時採取
    必要之安全措施。惟按汽車駕駛人因可信賴其他參與交通之
    對方亦能遵守交通規則，且衡諸日常生活經驗及一般合理駕
    駛人之注意能力，已為必要之注意，並已採取適當之措施，
    或縱未採取適當之措施，仍無法避免交通事故之發生時，該
    汽車駕駛人對於信賴對方亦能遵守交通規則乃竟違規之行為
    ，自無預防之義務，難謂該汽車駕駛人即有能注意而不注意
    之過失，而令負過失之責任（最高法院90年度臺上字第2400
    號判決意旨參照）。本件交通事故發生地點為雲林縣西螺鎮
    ○○路與東南路之交岔路口，該交岔路口設有行車管制號誌
    ，因不能證明被告於案發時確有違反號誌管制之違規行為，
    則被告駕車行經該交岔路口時，見其南北行向之號誌為綠燈
    ，當可信賴東西行向之人能遵守交通號誌而暫停，而被告係
    在其車道正常行駛，並無積極證據證明其有超速、酒後駕車
    或其他違規行為，且依法律、習慣及日常生活經驗觀之，亦
    無從預知被害人有闖越紅燈之舉，嗣其突然發現被害人闖越
    紅燈，已無充足之時間採取適當之措施以避免交通事故之發
    生，則被告對於防止危險發生之相關交通法令之規定，業已
    遵守，並盡相當之注意義務，以防止危險發生，尚難遽認被
    告有違反上開注意義務，而令負過失之責任。
  (五)又本件於檢察官偵查過程，經送請臺灣省嘉雲區車輛行車事
    故鑑定委員會鑑定肇事責任結果，經該會以99年07月22日嘉
    雲鑑990514字第0995802621號函覆以：「因機車行向不明，
    且路口設有行車管制號誌，亦有涉及號誌問題，本會未便鑑
    定」，有該函在卷可稽（見偵查卷第37頁）；再函送臺灣省
    車輛行車事故覆議鑑定委員會覆議結果：「經本會第99-33
    次（99年08月28日）會議依卷附調查跡證資料研議結論，照
    嘉雲區車鑑會之鑑定分析意見」，有該會99年08月31日覆議
    字第0996203285號函附卷可參（見偵查卷第42頁）；復函請
    國立交通大學鑑定結果：「旨揭案件肇事地點屬號誌化路口
    ，雙方於不同號誌指示之時相下行駛，各有不相衝突之路權
    時段。肇事責任宜應以路權歸屬為論斷依據。依卷附跡證尚
    無法判斷肇事時雙方號誌情狀，恕本校無法提供鑑定意見。
    」亦有該校100年01月10日交大管運字第1001000243號函附
    卷可稽（見偵查卷第53頁），均以本件之責任歸屬應以現場
    之交通號誌為斷，而本件車禍發生時，現場僅有被告及被害
    人，而被告供稱：我為綠燈，被害人闖紅燈等語，被害人則
    無法言語，此外並無其他用路人得以證明被告有何違規行為
    ，公訴人亦未舉證證明被告有闖越紅燈或黃燈之違規行為，
    自無從為被告不利之認定。
  (六)綜上事證所述，公訴人雖起訴被告涉有過失致人受重傷害罪
    嫌，惟依公訴人所提出之證據及說明，不足為被告有罪之積
    極證明，亦無法說服本院形成被告有上開罪行之心證，則揆
    諸上開二之說明，基於無罪推定原則，自應諭知被告無罪之
    判決，以符法制。
五、原審判決所引用之偵查卷第14頁上方照片，係在東南路上由
    西向東方向拍攝被害人程慶德機車行進方向之街景，並非被
    告當時係由西興路由南向北之方向行進之街景，此觀之該照
    片上之相關路標即明，故原判決引用偵查卷第14頁上方照片
    所為「被告行向之道路於進入交岔路口前，其左側路旁有較
    高之植物阻擋其視線，被告於進入交岔路口前，實無法看見
    左方有所來車之情形」（見原審判決第6頁第5行至第8行）
    之論述，雖非適當，惟本院依據系爭車禍發生後之現場跡證
    （被告車輛及被害人機車之刮地痕均在被告通過路口後數公
    尺），及被告車輛與被害人機車於車禍當時之碰撞位置（被
    告車輛左前車門附近與被害人機車右前車頭擦撞）綜合觀察
    ，認定被告原正常行駛於西興路上，於進入交岔路口中心以
    後，突見及被害人騎乘機車自左方之東南路駛來，隨即踩煞
    車，但仍無法阻止車禍事故發生，其駕駛行為並無違規、不
    當，且已盡其注意車前狀況之義務，並無積極證據足以證明
    被告涉有過失，而維持與原審相同之認定，則原判決除去該
    部分之論述，其餘認事用法並無違誤，檢察官上訴意旨關於
    指摘原判決認定「被告行向之道路於進入交岔路口前，其左
    側路旁有較高之植物阻擋其視線（見偵查卷第14頁上方照片
    ）」之事實，推論被告於進入交岔路口前，實無法看見左方
    有所來車之情形部分不當，雖非無據，但就被告是否有公訴
    意旨所指「行經交岔路口疏未減速慢行並作隨時停車之準備
    」或「駕車未注意車前狀況、左右來車」等肇事因素？或其
    他應注意、能注意而疏未注意之過失情形？仍未提出其他具
    體之證據以證明之，其就原審已詳為論斷之證據證明力再事
    爭執，仍執陳詞指摘原判決違誤不當，為無理由，應駁回其
    上訴。
據上論結，應依刑事訴訟法第368條，判決如主文。
本案經檢察官劉得鉦到庭執行職務。
中    華    民    國   100    年    12    月    19    日
                  刑事第二庭    審判長法  官  葉居正
                                      法  官  張桂美
                                      法  官  陳春長
以上正本證明與原本無異。
不得上訴。
                                      書記官  許美惠
中    華    民    國   100    年    12    月    19    日